【裁判字號】    97,台上,162
【裁判日期】    970124
【裁判案由】    給付購併價金
【裁判全文】
最高法院民事判決              九十七年度台上字第一六二號
上  訴  人  保證責任台南市第十信用合作社
法定代理人  甲○○
            乙○○
            丙○○
            戊○○
            己○○
            庚○○
            辛○○
            丁○○
訴訟代理人  林國明律師
被 上訴 人  大眾商業銀行股份有限公司
法定代理人  壬○○
訴訟代理人  方金寶律師
            馮基源律師
            蔣大中律師
上列當事人間請求給付併購價金事件，上訴人對於中華民國九十
五年十月三十一日台灣高等法院台南分院第二審更審判決（九十
五年度重上更(一)字第二三號），提起上訴，本院判決如下：
    主  文
上訴駁回。
第三審訴訟費用由上訴人負擔。
    理  由
本件上訴人主張：兩造於民國八十七年三月二十日訂立契約書及
協議書，由被上訴人以新台幣（下同）六億一千四百萬元之總金
額概括承受上訴人之一切營業、資產（包括有形、無形）及負債
等（即俗稱之併購），約定八十七年五月三十一日為讓與基準日
，並約定價金於雙方概括讓與及概括承受均獲主管機關核准後撥
付，嗣併購案經主管機關財政部於八十七年五月二十六日核准，
詎被上訴人僅給付價金五億七千六百七十九萬六千二百六十一元
，餘款則拒絕給付，迭經催討無著。爰本於契約之法律關係，求
為判命被上訴人給付三千七百十九萬五千六百十五元及自八十七
年六月一日起算法定遲延利息之判決（第一審判命被上訴人給付
二千七百七十六萬九千七百七十五元本息，而駁回上訴人其餘之
請求，兩造各就其敗訴部分上訴第二審）。
被上訴人則以：伊所承受上訴人之營業、資產和負債，係以兩造
簽約日前一日即八十七年三月十九日（下稱併購基準日）之資產
負債日計表清冊（下稱日計表）作為計算基準。並約定就併購基
準日日計表之資產、負債及社員股金以不變動為原則，如有任何
變動應經兩造同意後始得辦理。詎伊於同年五月二十九日進行點
交時，發現上訴人未經伊同意，逕以併購基準日日計表資產項下
之盈餘支出八十六年度營利事業所得稅（下稱營所稅）一千八百
三十一萬九千三百五十一元、股息及董監事酬勞八百六十二萬零
四百六十四元，並將盈餘中十三萬二千七百四十二元轉列公益金
，又將資產項下退休及離職準備金九百三十一萬七千六百八十二
元及社員股金八十一萬三千五百元全部轉出，而未能依照併購基
準日日計表為點交，致伊權益遭受損害，上訴人應負損害賠償責
任，伊得自應給付之購併價金中予以扣抵等語，資為抗辯。
原審以：上訴人主張兩造簽訂系爭併購契約，約定被上訴人以六
億一千四百萬元概括承受上訴人之一切營業、資產及負債。經財
政部函准被上訴人於八十七年五月三十一日二十四時概括承受上
訴人資產、負債，惟兩造於前揭時間點交時，依當天所製成之日
計表與八十七年三月十九日製作之日計表相互核比，上訴人之資
產共減少三千七百二十萬三千七百三十九元，被上訴人遂通知上
訴人其應給付之價金為五億七千六百七十九萬六千二百六十一元
，餘款迄未給付之事實，為兩造所不爭執。查系爭契約書第二條
明定：「自讓與基準日，乙方（即上訴人）結束營業時起，乙方
將全部營業及資產讓與甲方（即被上訴人），甲方並承擔乙方之
負債，乙方並依資產負債表詳細點交於甲方，若有不符時，致甲
方遭受損害，乙方應負損害賠償責任」；系爭協議書第二條亦約
定：「一、自簽訂日起至讓與基準日止，除必要之營業項目外，
其餘資產及負債，以及社員之股金以不變動為原則，如有變動應
經雙方同意後始得辦理，至必要之營業項目之承作，除另有規定
外，亦同；二前款是否變動，悉依簽訂日前一日之資產負債日計
表清冊為準」。所謂「必要之營業項目」，參諸系爭協議書第二
條第三款「乙方依第一款規定承作營業項目之新增放款時，事先
應經甲方派駐人員依甲方放款規定層轉由有權人員或單位簽准後
始能辦理，至新增存款亦同」之規定，應係指金融機構之日常業
務，包括存、提、放款、匯兌、票據託收等業務。可知有關資產
負債是否變動，應依兩造簽約日前一日之資產負債日計表為準；
且自簽約日起至「讓與基準日」之期間（俗稱閉鎖期間），上訴
人之資產與負債，除「必要之營業項目」外，原則上不得變動，
除非先經雙方同意。即令「必要營業項目」之承作，亦須先經雙
方同意。非得單方片面調整併購基準日後之資產、負債，及社員
股金。分別審酌上訴人下列調整資產、負債及股金之行為是否違
約造成損害如下：（一）關於八十六年度營所稅部分：查於兩造
簽約日前一日之上訴人資產負債日計表，並未記載八十六年度營
所稅之繳納債務；上訴人遲至八十七年三月三十日結算申報時，
始認列八十六年度營所稅一千八百三十一萬九千七百三十九元（
實際所繳係一千八百三十一萬一千二百二十七元），自行扣除繳
納營所稅之款項；被上訴人於不知尚有該筆債務存在之情形下，
於決定併購價金時，自難將之列入考量範圍，勢必影響兩造併購
契約之對價平衡，顯使被上訴人依約承受之資產減少而造成被上
訴人損害。上訴人雖執鑑定人游淑貞會計師（屏東商業技術學院
教授）鑑定意見略謂：八十六年度營所稅，理應於八十六年十二
月三十一日於帳上認列有關所得稅交易，但營所稅部分應屬必要
之營業項目，故此淨值減少數不宜自被上訴人給付上訴人價金中
扣除等語。惟鑑定人游淑貞僅基於會計立場，以資產負債表上表
列之淨值所論述之意見，未能完整呈現當初被上訴人評估及決定
併購價金之判斷基準及原貌，不符兩造簽訂併購契約及協議書前
揭約款之原意及精神，要難憑採。（二）就支付員工退休及離職
金九百三十一萬七千六百八十二元部分：依系爭協議書第一條及
系爭契約書第四條約定，上訴人員工全部由其先行予以安排退休
、退職或資遣，再由被上訴人自讓與基準日起重新予以任用，安
排所需之退休金、退職金及資遣費，原包含於價金內而應由上訴
人自行負擔；且上訴人於八十六年三月十六日所召開第三十二屆
常年社員代表大會會議中，主席黃國珍於致詞及討論第八議案之
說明時，均表示：「大眾銀行決定以六億一千四百萬元給付本社
自行處理員工退休、離職等之退休金、退職金、資遣費以及社員
退股金、股利、股息等給付」等語，有該屆社員代表大會會議記
錄附卷可考。上訴人員工退休、離職等之退休金、退職金、資遣
費等款項，既應由其自行負責給付，上訴人違約再動用該資產項
下之退休及離職準備金，自足生損害於被上訴人。（三）關於支
付理監事酬勞及股息合計八百六十二萬零四百六十四元部分：查
上訴人於八十七年三月十六日社員大會即已經決議支付股息、理
監事酬勞。依商業會計法及商業會計處理準則相關規定，上訴人
應於八十七年三月十六日認列應付股息及應付理監事酬勞等負債
，並同時減少淨值，然上訴人並未於八十七年三月十九日之資產
負債日計表予以認列減除；且上訴人支付前亦未經被上訴人同意
。顯已影響被上訴人併購價金之評估及決定。被上訴人依約承受
之資產既有減少，自已造成其損害。（四）就將盈餘轉列公益金
十三萬二千七百四十二元部分：依系爭協議書規定，閉鎖期間上
訴人任何資產或負債均以不變動為原則，縱因必要營業項目而有
變動之必要，亦應經雙方同意後始得為之。上訴人在未經被上訴
人同意情形下，逕自將盈餘轉列公益金，已違反前揭協議書規定
，足令被上訴人依約支付購併價金之對價資產遭受損害，尚難憑
鑑定人游淑貞鑑定結果認為對淨值不生影響，否認被上訴人遭受
損害。（五）關於股金沖轉社員呆帳八十一萬三千五百元部分：
查上訴人將社員股金八十一萬三千五百元，於八十七年四月八日
轉出供沖銷社員呆帳六十八萬三千五百元之用，餘款十三萬元供
給付一般社員退社之用，有呆帳收回明細表為證，惟社員退股金
依約既應由上訴人自行負責；且上訴人於閉鎖期間依約原不得變
動其資產。上訴人以屬於其原有資產之社員股金，沖銷社員呆帳
積欠上訴人之款項，一方面使得該社員股金之資產減少，他方面
亦使得上訴人喪失對該等欠款社員繼續追債之權利，即被上訴人
所承受可追償之權利亦隨而減少；其違反兩造間之約定甚明。上
訴人將應屬被上訴人所有之社員股金用以沖轉社員之呆帳及給付
社員退股金等之舉，致被上訴人依約應享有之社員股金減少，難
謂被上訴人未因此受有損害。綜上所述，足認前述各項行為已使
被上訴人因此受有損害，依系爭契約書第二條規定，上訴人自應
負賠償責任，被上訴人抗辯前述各項短少款項應自併購金額中扣
除等語，即屬可採。末查被上訴人於八十七年六月九日給付上訴
人兩筆併購價款，合計五億九千零八十三萬二千五百九十九元，
此有被上訴人結帳聯、結帳明細表、暨往來收入傳票兩紙附卷可
稽；而上訴人所設於被上訴人之專戶存簿截至九十一年五月止，
活期存款結存尚有一千四百零三萬六千三百三十八元，亦有該存
簿及對帳單附卷可考，被上訴人辯謂其實際已付價款與應付之五
億七千六百七十九萬六千二百六十一元間，溢付差額一千四百零
三萬六千三百三十八元，上訴人就上開存款餘額對於被上訴人並
無請求權，乃將該存款予以圈存，不得動支等語，亦屬可採。則
上訴人主張以其設於被上訴人之專戶存款餘額據以抵銷，尚非有
據。從而，上訴人依契約關係請求被上訴人給付三千七百十九萬
五千六百十五元本息，非有理由，不應准許，爰廢棄第一審所為
上訴人勝訴部分判決，改判駁回上訴人第一審之訴及其上訴，經
核於法尚無違背。上訴論旨，徒就原審取捨證據認定事實及解釋
契約之職權行使，指摘原判決不當，求予廢棄，非有理由。
據上論結，本件上訴為無理由。依民事訴訟法第四百八十一條、
第四百四十九條第一項、第七十八條，判決如主文。
中    華    民    國  九十七  年    一    月  二十四  日
                      最高法院民事第七庭
                          審判長法官  劉  福  來
                                法官  陳  國  禎
                                法官  吳  謀  焰
                                法官  許  正  順
                                法官  葉  勝  利
      本件正本證明與原本無異
                                      書  記  官
中    華    民    國  九十七  年    二    月    一    日
                                                      Ｅ


司法院資訊處製作；財團法人民間司法改革基金會備份。
